【裁判字號】    94,重訴,18
【裁判日期】    950627
【裁判案由】    分割共有物
【裁判全文】
臺灣苗栗地方法院民事判決              94年度重訴字第18號
原      告  丙○○
                        之18.
訴訟代理人  丁○○
            甲○○
被      告  乙○○
            戊○○
兼  上  一
訴訟代理人  己○○
上三人共同
訴訟代理人  盛枝芬律師
            王勝和律師
上  一  人
複  代理人  林明坤
上列當事人間請求分割共有物等事件，本院於民國95年6 月13日
言詞辯論終結，判決如下：
    主  文
原告之訴駁回。
訴訟費用由原告負擔。
    事實及理由
一、按訴狀送達後，原告不得將原訴變更或追加他訴。但有下列
    各款情形之一者，不在此限：... 二、請求之基礎事實同一
    者；三、擴張或減縮應受判決事項之聲明者；... 七、不甚
    礙被告之防禦及訴訟之終結者；民事訴訟法第255 條第1 項
    第2 、3 、7 款分別定有明文。又所謂請求之基礎事實同一
    ，係指變更或追加之訴與原訴之主要爭點有共同性，各請求
    利益之主張在社會生活上可認為同一或關聯，而就原請求之
    訴訟及證據資料，於審理繼續進行在相當程度範圍內具有同
    一性或一體性，得期待於後請求之審理予以利用，俾先後兩
    請求在同一程序得加以解決，避免重複審理，進而為統一解
    決紛爭者，自屬之；最高法院91年度台抗字第552 號判決意
    旨可資參照。原告於起訴時原列戊○○、乙○○、己○○3
    人為被告，嗣於第1 次言詞辯論期日前即撤回對於被告戊○○部分之起訴，後因原告查知被告戊○○將繼承自訴外人林
    榮隆之土地無償贈與被告乙○○，為撤銷被告戊○○及乙○○2 人間之贈與行為，原告乃於本院審理中復行追加對於被
    告戊○○之起訴，並增列附表編號44至48之土地，擴張應受
    判決事項之聲明，被告雖陳明對於原告前開追加被告戊○○
    部分不予同意，然經核原告對於上開被告3 人起訴之基礎原
    因事實均係本於原告所提鬮書第7 條之約定，並無歧異，且
    原告所援用之證據資料均屬相同，對被告之防禦及訴訟之終
    結亦無重大防礙，與民事訴訟法第255 條第1 項第2 款、第
    7 款之規定相符，其擴張聲明部分則與同法條第1 項第3 款
    規定相符，本院認原告上開對於被告之追加及聲明之擴張均
    應予准許，合先敘明。
二、原告主張：(一)其與訴外人即被告戊○○之夫、被告乙○○之
    父林榮隆為兄弟，在民國55年8 月16日，因兄弟皆已成年就
    業，在原告之父林和、原告之母林研邀請母舅蕭萬祥主持之
    下，將家族中原以各家屬名義登記之共有財產，析歸諸兄弟
    各自管業，分得價值短少者並以現金加以補償，且由原告兄
    弟6 人共同簽立鬮書為憑，依該份鬮書第7 條約定，林榮隆
    應將當時以其名義登記之所有土地劃出一半分予原告，經原
    告查得之土地登記謄本資料所載，鬮分當時登記於林榮隆名
    下之土地應有部分如附表所示，面積有9756.67 平方公尺，
    倘劃出其中一半，其面積應有4878.33 平方公尺。簽立鬮書
    之後，因林榮隆之子女尚在幼年，原告體念其經濟情況並非
    寬裕，乃允許林榮隆就原告所應分得之土地繼續耕作以補家
    計，俟林榮隆之子女成年之後，正擬辦理移轉登記手續，林
    榮隆卻因意外身亡，其名下土地由被告戊○○、乙○○分別
    繼承，嗣後被告戊○○並將如附表橘色列示部分土地贈與被
    告乙○○，被告乙○○另將如附表紅色列示部分土地贈與被
    告己○○；前開無償贈與行為有害及原告之債權，爰依民法
    第244 條規定聲請法院予以撤銷。(二)被告雖以原告所提鬮書
    非屬真正、原告之履約請求權已罹於時效、原告不得提起撤
    銷之訴及至多僅得就被告名下現存土地之一半加以請求等節
    加以抗辯，然原告前於71年間，即曾依據上開鬮書，訴請原
    告之弟林榮華繼承人林美卿等3 人將鬮書第1 條所載房地為
    所有權移轉登記，經臺灣高等法院於71年度上字第2350號事
    件審理時詳為調查，傳證參與簽立鬮書之林榮寶、林榮貴、
    林榮章等人，關於林榮章在鬮書上簽名之誤，亦經林榮章本
    人在上開事件中證述確有在鬮書上蓋章無訛，而在判決書中
    認定鬮書之真正，不容被告再加爭執。又原告及女兒曾於93
    年9 月28日前往被告家中，經被告戊○○當面允諾依約將土
    地之一半劃分予原告，原告已將當日之對話內容予以錄音後
    作成譯文，足認被告已有拋棄時效利益之意思表示，不得再
    為時效抗辯，故原告之履約請求權應回復至時效完成前之狀
    態。而原告係依鬮書內容請求被告履行移轉登記之義務，並
    依法定程序取得土地標的之分配選擇權，選擇之效力溯及於
    債之發生時，以原告所選定之土地為被告給付之標的，不因
    原屬林榮隆名下登記之土地嗣後轉售他人而受影響。(三)歷年
    最高法院判決先例，迭次闡明臺灣之家產係以家長或家屬其
    中1 人或數人名義登記，實質上屬父祖子孫所構成之家屬全
    體公同共有，而家產鬮分之本質與共有物分割相同，縱使原
    告之履約請求權罹於時效，仍得請求法院予以裁判分割。為
    此訴請撤銷被告戊○○與被告乙○○間就如附表橘色列示部
    分土地之贈與行為，回復登記至被告戊○○名下；撤銷被告
    乙○○與被告己○○間就如附表紅色列示部分土地之贈與行
    為，回復登記至被告乙○○名下；再將如附表所列編號8 、
    9 、14、15至40號、42號等共計30筆土地所有權應有部分辦
    理所有權移轉登記予原告，並交付原告管領等語；並聲明：
    (一)被告戊○○與被告乙○○間就如附表橘色列示部分土地之
    贈與行為應予撤銷，回復登記至被告戊○○名下。(二)被告乙○○與被告己○○間就如附表紅色列示部分土地之贈與行為
    應予撤銷，回復登記至被告乙○○名下。(三)被告應將如附表
    所列編號8 、9 、14、15至40號、42號等土地所有權應有部
    分辦理所有權移轉登記予原告，並交付原告管領。
三、被告則以：(一)否認上開鬮書之真正，該鬮書應屬偽造：原告
    雖欲以臺灣高等法院71年度上字第2350號判決證明鬮書之真
    正性，然本件被告並非前揭事件之當事人，原告欲以他案當
    事人自認之事實認定做為本件之舉證方法，顯然尚有未足。
    況觀諸上述判決書內容，訴外人林榮寶於前開事件中究竟係
    到庭證明有訂立該鬮書，抑或僅其個人與原告有口頭約定分
    析家產之事實？訴外人林榮章承認在鬮書上蓋章，惟該事件
    與本件之鬮書是否為同一？訴外人林榮貴於前開事件中是否
    僅證實有口頭約定分析家產之事實，而被誤導承認有該案鬮
    書之存在？訴外人林榮華僅係承認「有分財產」之事實，但
    並不代表承認有該鬮書之存在等各節，均應由原告進一步加
    以證明。而訴外人林榮隆當時名下之土地係於40年6 月27日
    及52年10月23日取得，然原告所提之鬮書係於55年8 月16日
    始訂立，應無可能對於已由林榮隆合法取得之土地再立鬮書
    重做分配財產之理；又前揭鬮書上之立書人6 人之筆跡皆出
    自於同1 人，而非各人親筆為之，偽造之嫌甚為顯然；如各
    個立鬮書人均係親自簽名蓋章，則鬮書上之立書人林榮章豈
    有將自己之姓名誤簽成林榮昌、並將刻以林榮昌姓名之印章
    用印其上之情事發生？(二)被告主張本件有消滅時效規定之適
    用，並為時效抗辯：縱使上開鬮書係屬真正，然其係簽訂於
    55年8 月16日，距今已近40年之久，原告本於債權關係而為
    履行之請求，顯已逾民法第125 條所規定15年之時效；而臺
    灣高等法院上開71年上字第2350號民事判決書中，亦曾就該
    鬮書之請求權時效期間加以論斷。(三)退步言之，縱認為本件
    並無消滅時效規定之適用，而准許原告之請求，然依該鬮書
    第7 條所定條款內容，林榮隆應有分割之主導權，得單獨來
    決定其名下土地之哪一半歸由原告取得，林榮隆去世之後，
    其此項選擇之權利亦應由繼承人即被告取得，即應由被告決
    定分割之方法。(四)原告雖依民法第244 條規定行使撤銷權，
    然本件屬於特定物之給付，依同條第3 項規定，原告不得行
    使撤銷權。又被告乙○○於受被告戊○○贈與時、被告己○○於受被告乙○○之贈與時，均不知有上開鬮書之存在，依
    同條第4 項但書規定，原告亦不得行使撤銷權。(五)我國現行
    法令並無「家產」之規定，無法基於法律規定創設公同共有
    關係，依土地登記謄本可知如附表所示之土地係分別於40年
    6 月27日及52年10月23日由訴外人林榮隆單獨取得，並無任
    何成立公同共有關係之契約存在，原告欲以「家產分析之『
    鬮分』本質上與共有物分割相同」做為請求分割共有物之理
    由，顯然於法無據，原告倘為上開主張，應對於光復後之現
    行台灣社會及法律仍有『家產』制度之適用乙節，負舉證之
    責任。而清代時期與日據時期之台灣民間所謂之鬮分家產，
    其家產通常於直系尊長去世後實行鬮分，亦即直系尊長在世
    之時原則上不分析，然本件原告所提鬮書縱係真正，但其鬮
    分之訂立係於原告之雙親即林和、林研尚生存之時期，其訂
    立情形與前述清代、日據時期所謂之鬮書訂立並不相同，故
    本件鬮書之性質應非屬家產分析鬮分書，而為土地移轉協議
    書，原告依此為請求時，應屬債之關係之請求而有消滅時效
    之適用。(六)依原告所主張鬮書第7 條之約定，係將林榮隆名
    義下所有之私有地及放領地，由林榮隆劃出一半應有部分予
    原告，非有數宗給付之情形，並無原告所述選擇之債之適用
    。再者，原告本於訂立鬮書時，即可向林榮隆或向其全部之
    繼承人主張其應得之一半土地，卻怠而不行使其權利，嗣後
    關於原屬林榮隆名義所持有之土地而現已不屬被告所持有之
    部分，因而不能給付於原告者，應係可歸責於無選擇權之原
    告，亦即應按被告目前所持有之土地面積予以分割，是本件
    如判決應予分割時，其土地面積計算依據應以被告現所持之
    土地總面積為準，而非如原告所述之以立鬮書時之持分為準
    。如法院認為被告等應將所持有之土地依鬮書之約定分割，
    則被告主張將被告所提之附表編號為16號、23號至27號暨31
    號至41號，共計17筆土地所有權應有部分，面積共2780平方
    公尺，以原物分予原告。(七)縱認原告得請求裁判分割共有物
    ，其起訴要件不合法：如附表所示之土地每筆分別有2 至8
    位之共有人，原告請求裁判分割共有物，並未以全體共有人
    為被告，自屬當事人不適格，應駁回其訴。又依原告主張之
    事由，設若系爭土地為其與林榮隆共有，則林榮隆死亡後由
    被告戊○○、乙○○及訴外人林大同繼承，被告戊○○於86
    年9 月4 日將繼承之部分移轉所有權予被告乙○○，即已喪
    失共有人之地位及對系爭共有土地之處分權，被告乙○○就
    其移轉予被告己○○之持分部分，亦喪失對共有物之處分權
    ，就此兩部分，共有關係皆已切斷，無從基於共有關係而為
    裁判分割。(八)原告既主張裁判分割共有物無時效問題，且兩
    造無債之關係、清償期屆至、請求權時效起算等問題，即無
    選擇權可言，並無選擇權移轉問題及撤銷權可資行使等語，
    資為抗辯；並聲明如主文所示。
四、得心證之理由：
（一）原告主張其與訴外人林榮華、林榮寶、林榮隆、林榮貴、
      林榮章等兄弟共6 人為分析家產，於55年8 月16日，在父
      親林和、母親林研、母舅蕭萬祥之主持見證下簽立鬮書，
      其中第7 條約定當時為林榮隆名義之私有地及放領地應劃
      出一半分配予原告所有等語，並提出該份鬮書為證；然姑
      且不論前揭鬮書是否確屬真正，綜觀該份鬮書之約定內容
      ，係將當時登記於上開6 人名下之房屋、土地、工廠等各
      項財產重新分配，短少部分並以現金加以補償，該份鬮書
      中所分配之標的物，並非均屬上述6 人共有之財產，核其
      性質，顯非共有人對於公同共有物之分割協議書，而係該
      6 人就鬮書中所列財產之分配及所有權移轉協議，應屬債
      權契約之一種，各立約人本於該份鬮書所取得對於其他立
      約人之履行請求權，當有民法消滅時效規定之適用。按請
      求權，因15年間不行使而消滅；時效完成後，債務人得拒
      絕給付；繼承人自繼承開始時，除本法另有規定外，承受
      被繼承人財產上之一切權利、義務；民法第125 條前段、
      第144 條第1 項、第1148條前段分別定有明文。原告所提
      前揭鬮書既係於55年8 月16日簽立，其自立約之日起即可
      向訴外人林榮隆行使權利，卻怠於此項權利之行使，直至
      林榮隆死亡之後，始於94年3 月3 日以本件訴訟向其繼承
      人即被告戊○○、乙○○等人請求履行上開鬮書之約定，
      然被告戊○○等人既已概括繼受林榮隆財產上之一切權利
      ，並對原告之履約請求權為消滅時效之抗辯，自得拒絕履
      行上開鬮書之約定。
（二）原告雖另主張前揭鬮書之約定係屬其兄弟6 人對於公同共
      有家產之分析協議，本質上為共有物之分割，縱使履約請
      求權罹於時效消滅仍可訴請法院裁判分割共有物云云，然
      查該份鬮書中所分配之標的物，並非均屬上述6 人共有之
      財產，上開鬮書顯非共有人對於公同共有物之分割協議書
      ，而係立約之原告等6 人就鬮書中所列各項財產之分配及
      所有權移轉協議，業如前述；而該鬮書第7 條並未載明當
      時登記於訴外人林榮隆名下之土地為原告與林榮隆所共有
      ，原告復未能舉證證明鬮書中所列各項分配之財產均屬當
      時立約之6 人所共有，或證明該鬮書第7 條所載林榮隆名
      下之土地為原告與林榮隆共有，僅聲稱鬮書中所分析之標
      的均為立約人公同共有之家產，即主張在履約請求權罹於
      時效消滅之後仍可本於共有人之地位訴請法院裁判分割共
      有物，然本院既無從遽行認定原告與林榮隆間就上開土地
      存在共有關係，原告此項主張自非可採；況依原告訴之聲
      明所為請求，仍係援引鬮書第7 條約定內容，訴請被告依
      約移轉林榮隆當時名下登記所有土地面積二分之一，顯屬
      基於債權契約而為履行之請求，並非本於物權之共有關係
      請求法院就該共有物依原告與林榮隆之應有部分加以分割
      ，是原告此部分主張洵非足採。
（三）原告雖又主張其及女兒曾於93年9 月28日前往被告家中，
      經被告戊○○當面允諾依約將上開土地之一半劃分予原告
      ，足認被告已有拋棄時效利益之意思表示，不得再為時效
      抗辯云云，然查：依原告所提其與被告戊○○於前開時地
      之對話錄音光碟及譯文所載，原告固曾向被告戊○○表示
      ：「田尾那塊土地，那天我有跟妳說，妳要一半分給我。
      」，被告戊○○雖隨即應承「好、好、好」等語（見本院
      卷二第334 頁反面），然原告依前揭鬮書第7 條請求被告
      等人移轉所有權登記之原為林榮隆名下如附表所示土地達
      48筆之多，均係坐落於苗栗縣竹南鎮○○段中大埔小段，
      原告於上開對話中所稱「田尾那塊土地」究何所指，難以
      明瞭，自不能遽行認為係指上開鬮書第7 條所載原為林榮
      隆名下之所有土地，至原告訴訟代理人雖就此陳稱：田尾
      應為地名，兩造間關於土地的問題只有本件鬮書之紛爭，
      故原告當時所述「田尾那塊土地」應該就是指鬮書第7 條
      的土地云云，然其亦自承因原告並未親自耕作前開土地，
      所以不知道所謂「田尾那塊土地」之確實位置等語（見本
      院卷三，95年5 月11日言詞辯論筆錄），原告既不知「田
      尾那塊土地」之確實位置或坐落地號，復未能舉證證明該
      筆土地即指上開鬮書第7 條所載原為林榮隆名下之土地，
      自難單憑其與被告戊○○間前述對話內容而主張被告戊○○同意履行前揭鬮書之約定。抑有進者，依原告所提上述
      錄音譯文內容，原告三女丁○○、長女林登志當時分別曾
      向原告表示「四嬸（即被告戊○○）說你找到那張鬮書，
      她就還你。」、「對啦！你沒有鬮書怎麼要？」、「現在
      四嬸有說，你鬮書找到，拿給四嬸看，四嬸就要過一半給
      你。」等語（見本院卷二第335 頁反面、第336 頁），足
      知原告與被告戊○○對話當時並未提出鬮書供其觀視，而
      原告訴訟代理人亦自承在原告與被告戊○○該次對話之前
      或當時確實未曾提出鬮書予被告戊○○觀看，係原告事後
      自其女兒丁○○處找出鬮書，才確認有該份鬮書之存在等
      語（見本院卷三，95年5 月11日言詞辯論筆錄），而被告
      戊○○並非前揭鬮書立約人之一，其在與原告對話之前或
      當時，既未能審閱原告所提之該份鬮書，對於上開鬮書之
      真實與否、具體內容、簽立時間等節，均無從加以深入認
      識瞭解，自難徒憑其與原告間上開模糊不清之對話內容，
      即率爾認定被告戊○○對於原告本於鬮書之履約請求權內
      容、請求權時效業已完成等各項事實有所認知，並進而為
      拋棄時效利益之意思表示，是原告此部分主張亦無可採。
（四）綜上所述，原告本於前揭鬮書所生之履約請求權業已罹於
      時效而歸於消滅，姑不論該份鬮書是否確屬真實，被告既
      就此提出抗辯，自得拒絕履行；而原告雖聲稱鬮書中所列
      之家產係屬立約人公同共有，並主張於時效完成後仍得訴
      請法院裁判分割共有物，然原告既未能舉證證明其與訴外
      人林榮隆間就上開鬮書第7 條所載土地存在共有關係，即
      無從依共有之法律關係而請求本院予以裁判分割。是原告
      本於上揭鬮書第7 條之約定，請求撤銷被告戊○○與被告
      乙○○間就如附表橘色列示部分土地之贈與行為，回復登
      記至被告戊○○名下；撤銷被告乙○○與被告己○○間就
      如附表紅色列示部分土地之贈與行為，回復登記至被告乙○○名下；再將如附表所列編號8 、9 、14、15至40號、
      42號等共計30筆土地所有權應有部分辦理所有權移轉登記
      予原告，並交付原告管領，均屬無據，難以准許，應予駁
      回。
五、本件事證已臻明確，兩造所提其餘攻擊防禦方法及證據經審
    酌之後，核與判決結果不生影響，爰不一一論述，附此敘明
    。
六、訴訟費用負擔之依據：民事訴訟法第78條。
中    華    民    國    95    年    6     月    27    日
                  民事庭法  官  邱光吾
以上正本係照原本作成
如對本判決上訴，須於判決送達後20日內向本院提出上訴狀
                        書記官  葉燕蓉
中    華    民    國    95    年    6     月    27    日


司法院資訊處製作；財團法人民間司法改革基金會備份。
